【裁判字號】    94,簡上,125
【裁判日期】    950412
【裁判案由】    返還不當得利
【裁判全文】
臺灣彰化地方法院民事判決             94年度簡上字第125號
    上  訴  人  甲○○
                        另送彰.
    被  上訴人  丙○○
                        號
    訴訟代理人  乙○○
上列當事人間請求返還不當得利事件，上訴人對於民國94年10月
12日本院彰化簡易庭第一審判決（94年度彰簡字第247 號）提起
上訴，本院於95年3 月29日言詞辯論終結，判決如下：
    主      文
上訴駁回。
第二審訴訟費用由上訴人負擔。
    事實及理由
一、上訴人起訴主張：被上訴人於民國87年間向上訴人借用付款
    人彰化縣花壇鄉農會信用部、發票人為上訴人、帳號1855之
    8 號、發票日87年9 月5 日、票號0000000 號、面額新臺幣
    （下同）200,000 元之支票一紙（下稱系爭支票），約定屆
    期由被上訴人存入票款供兌現。詎系爭支票屆期時，被上訴
    人未存款至系爭支票帳戶，上訴人因恐影響信用而於87年9
    月5 日代被上訴人存入200,000 元，以供系爭支票兌現。又
    上訴人因此受有200,000 元之損害，被上訴人則受有200,00
    0 元之利益，依最高法院87年度臺上字第730 號判決意旨，
    本件財產上變動並無法律上之原因，上訴人自得依不當得利
    規定請求被上訴人返還之。另系爭支票存根上之「丙○○」
    字跡並無變造，除結存欄之「丙○○」簽名是被上訴人所簽
    外，其餘字體全部是上訴人所寫。且被上訴人之父即被上訴
    人訴訟代理人乙○○曾於原審94年8 月24日第二次言詞辯論
    期日稱：「是我兒子簽名的，原告給我的，票我已收到」等
    語，此屬承認系爭支票係由被上訴人簽名借用並已收到系爭
    支票，惟其所稱：「有給原告現金」、「是原告叫我去借的
    」云云，則不足採信，依民事訴訟法第277 條之規定，此部
    分應由被上訴人負舉證責任。再者，上訴人已提出代為存入
    20 0,000元之匯款解款收入傳票、系爭支票存根、系爭支票
    、客戶往來交易明細表為證，實屬已盡舉證責任，被上訴人
    卻無法證明有給付借用上開款項之事實，亦未提出任何反證
    ，屬無法律上之原因而受利益，致上訴人受損害，應負返還
    不當得利責任等語。故爰依不當得利法律關係請求被上訴人
    返還上開金額及法定遲延利息，並陳明願供擔保請准宣告假
    執行。
二、被上訴人則以：系爭支票係上訴人開給被上訴人之父乙○○
    ，開票原因已經忘記，不知是要給付工程款還是要調現，乙
    ○○乃叫被上訴人前往取票，被上訴人係代乙○○向上訴人
    收取系爭支票，惟存根上並非被上訴人之簽名，且所記載之
    「借用」二字，係上訴人事後自行加註，系爭支票所生之法
    律關係與被上訴人均無關。本件係由上訴人主張權利，應由
    上訴人負舉證責任，且若其不能先舉證證明主張之事實為真
    實，被上訴人就抗辯事項即令不能舉證或舉證證據尚有疵累
    ，亦應駁回上訴人之請求等語，資為抗辯。
三、本件原審對於上訴人之請求，判決上訴人全部敗訴，並駁回
    上訴人假執行之聲請，上訴人全部聲明不服，求為：(一)廢棄
    原判決；(二)被上訴人應給付上訴人200,000 元，及自87年9
    月6 日起至清償日止，按週年利率百分之五計算之利息。被
    上訴人則求為判決駁回上訴。
四、本件上訴人主張被上訴人於上開時間向上訴人借用系爭支票
    ，約定屆期由被上訴人存入票款供兌現，詎屆期被上訴人未
    存款至系爭支票帳戶，上訴人乃於87年9 月5 日自行存入20
    0,000 元，以供系爭支票兌現等情，固經其提出系爭支票存
    根、系爭支票、匯款解款收入傳票、客戶往來交易明細表、
    本院91年度彰簡字第86號民事判決、存證信函等影本（支票
    存根、支票原本已由原審核對無誤後發還）各一份為證。被
    上訴人對於系爭支票係由其收取，及票款確係由上訴人存入
    供兌現之事實並不爭執，惟以上開情詞置辯。是本件之主要
    爭執在於被上訴人有無向上訴人借用系爭支票致事後有不當
    得利情事？玆分述如下：
  (一)一般坊間交付支票之原因甚多，或為當事人間之借票使用，
    或為持票調現，或作為清償債務或提供擔保之用，其非僅借
    票使用一途，且若為清償債務之用，由票據債務人即發票人
    負責存入票款供兌現，乃屬當然，自無所謂不當得利情事。
    查被上訴人已否認向上訴人借用系爭支票，且系爭支票存根
    上所記載之「借用」二字係上訴人事後自行填載，已據上訴
    人自認無誤，則被上訴人取得系爭支票之原因關係是否確為
    「借用」，已非無疑，此部分應由上訴人負舉證責任。上訴
    人稱被上訴人已於原審審理中承認系爭支票係由被上訴人所
    借用云云，容有誤會。至被上訴人訴訟代理人乙○○於本院
    95年2 月16日準備程序時雖稱：系爭支票存根上之「丙○○
    」簽名並非丙○○親簽云云，然查其於原審及本院94年12月
    13日準備程序中就系爭支票存根上之「丙○○」簽名部分已
    先後自認：「是我兒子（指丙○○）簽名的」、「支票存根
    是被上訴人簽名的沒錯」等語在卷，則其事後未證明此部分
    之自認與事實有何不符而泛言否認，自與撤銷自認之要件不
    符，難以採信，仍應認系爭支票存根上之「丙○○」簽名確
    為被上訴人所簽。
  (二)被上訴人已陳明：系爭支票係上訴人開給被上訴人之父乙○
    ○，係乙○○叫被上訴人前往取票，被上訴人係代乙○○向
    上訴人收取系爭支票等語在卷，且上訴人於系爭支票存根受
    票人欄內亦自行記載「乙○○」，並於「乙○○」等字下方
    記載「借用」，則上訴人對於被上訴人當時係代理乙○○前
    往收取系爭支票乙節應已知悉且同意交付，否則若係被上訴
    人自行以自己名義收取系爭支票，上訴人應無於系爭支票存
    根上再記載「乙○○」之理。況系爭支票事後確係由乙○○
    背書轉讓與其債權人即訴外人曾瑞堂，並由曾瑞堂提示系爭
    支票而兌現等情，亦為兩造所不爭，並有系爭支票背面影本
    一份附卷可憑，則系爭支票事後所清償者亦為乙○○之債務
    。準此，被上訴人辯稱其係代乙○○前往向上訴人取得系爭
    支票等情，洵屬有據。故縱使交付系爭支票之原因關係係上
    訴人所稱之「借用」情形，依民法第103 條規定，其法律效
    果亦應存在於上訴人與乙○○間，與被上訴人尚屬無涉。換
    言之，上訴人所稱因借用系爭支票所衍生之不當得利情事縱
    然存在，其不當得利者應係乙○○，而非被上訴人。
  (三)上訴人於所寄發之存證信函中所述及被上訴人於本院91年度
    彰簡字第86號事件（即本院91年度簡上字第六六號）中所述
    向被上訴人借用支票之時間係88年初，與上訴人所稱系爭支
    票之借用時間係「87年間」，已有不同，且細觀上開存證信
    函內容及上開事件所爭執者均未提及或載明系爭支票亦在借
    用支票之範圍內，故上開存證信函及上開事件民事判決尚不
    得據為認定被上訴人有向上訴人借用系爭支票之證明。況參
    諸卷內所附之工程承攬契約書所示，向上訴人所經營（原法
    定代理人薛龍木）之慶帝建設有限公司承攬營造工程者係乙
    ○○，並非被上訴人，益徵被上訴人所稱系爭支票所生之糾
    紛與被上訴人無關等情，並非子虛。
  (四)綜上所述，上訴人交付系爭支票，無論係借用支票關係或有
    何不當得利情事，其法律效果應係存在於上訴人與乙○○間
    ，與被上訴人無關。故被上訴人自無所謂借用系爭支票而有
    何不當得利可言。
五、從而，上訴人依據不當得利法律關係，請求被上訴人給付20
    0,000 元，及自87年9 月6 日起至清償日止，按週年利率百
    分之五計算之利息，要屬無據，不應准許。原審為上訴人全
    部敗訴之判決，並駁回上訴人假執行之聲請，其所持理由雖
    有不同，惟結論並無二致，仍應予以維持。故上訴論旨指摘
    原判決不當，求予廢棄改判，為無理由，應予駁回。
六、本件事證已臻明確，兩造所為之其他主張、陳述並所提之證
    據核與判決結果並無影響，毋庸一一論述，併此敘明。
七、結論：本件上訴為無理由，依民事訴訟法第436 條之1 第3
    項、第449 條第1 項、第2項、第78條，判決如主文。
中    華    民    國    95    年    4     月    12    日
                  民事第二庭    審判長法  官   何志通
                                      法  官   施錫揮
                                      法  官   陳連發
以上正本係照原本作成
（不得上訴）
中    華    民    國    95    年    4     月    12    日
                                      書記官   彭月美


司法院資訊處製作；財團法人民間司法改革基金會備份。
